【裁判字號】    99,訴,1661
【裁判日期】    991231
【裁判案由】    返還不當得利
【裁判全文】
臺灣臺北地方法院民事判決              99年度訴字第1661號
原      告  黃春園
訴訟代理人  郭睦萱律師
複  代理人  陳祐良律師
            蘇家弘律師
被      告  黃銘宗
訴訟代理人  王啟安律師
上列當事人間請求返還不當得利事件，本院於中華民國99年12月
21日言詞辯論終結，判決如下：
    主      文
原告之訴及假執行之聲請均駁回。
訴訟費用由原告負擔。
    事實及理由
一原告主張：坐落台北縣深坑鄉○○路○段323號5 樓房屋及基地
  應有部分原為被告之四子黃嚴逸所有，黃嚴逸前以系爭房地向
  台北市第九信用合作社（下稱九信合作社）抵押貸款新台幣（
  下同）300萬元。嗣黃嚴逸於民國86年2月16日死亡，因黃嚴逸
  並未結婚亦無子嗣，系爭房地由被告繼承，被告為使黃嚴逸有
  人祭拜，將系爭房地贈與原告及被告長孫即原告兒子黃俊崴，
  負擔條件為原告必須承擔黃嚴逸前揭300 萬元債務及利息，系
  爭房地遂以贈與為原因移轉登記予黃俊崴，原告並已清償前開
  300萬元債務及利息104萬6673元，共404 萬6673元。嗣因被告
  之其他子女與原告感情不睦，被告因此對原告產生誤解，被告
  乃聽從其他子女之建議，對原告及黃俊崴提起撤銷贈與之訴，
  經本院97年度訴字第5522號判決被告勝訴，系爭房地遂移轉登
  記於被告名下。是被告撤銷前開贈與，該贈與之負擔條件亦隨
  之消滅，被告即無法律上之原因享有原告清償貸款之利益，應
  依民法第179條規定，返還原告所受利益404萬6673元云云。並
  聲明：被告應給付404 萬6673元，及自起訴狀繕本送達翌日起
  至清償日止，按年息5%計算之利息。暨以供擔保為條件，請准
  宣告假執行之判決。
二被告則以：被告於86年6 月13日，係將系爭房地贈與黃俊崴，
  並非贈與原告及黃俊崴，且贈與當時約定系爭房地供被告及其
  配偶終生居住為條件，原告竟違反民法第1088條規定，未為黃
  俊崴之利益，分別於86年12月28日、87年1月2日，將系爭房地
  由黃俊崴以贈與為原因各移轉登記應有部分1/3、2/3予原告，
  原告、黃俊崴於97年3 月間更違反贈與負擔將被告逐出系爭房
  屋，被告已訴請撤銷系爭房地之贈與。且被告自86年6月起至9
  7年2月間，不定期將養豬交易所得款項數萬元至數十萬元交給
  原告，並囑咐原告向銀行繳付系爭房地貸款，原告並未因承擔
  債務而受有損害，被告自無不當得利可言。另原告繳付本件貸
  款之原因為本於其受贈於黃俊崴之贈與關係，並基於該贈與關
  係而承受銀行貸款，如原告主張因此受有損害，並非被告於前
  案中撤銷對黃俊崴贈與契約之結果，原告訴請被告返還不當得
  利，為無理由等語，資為抗辯。並聲明：駁回原告之訴，及陳
  明如受不利之判決，願供擔保請准免為假執行。
三兩造不爭執之事實：
(一)系爭房地原為被告四子黃嚴逸所有，黃嚴逸以系爭房地向九信
  合作社抵押貸款300萬元，黃嚴逸於86年2月16日死亡，系爭房
  地由被告繼承，為兩造所不爭執，有借據、戶籍謄本、系爭地
  異動索引在卷可稽。
(二)系爭房地於84年1 月10日，由被告以贈與為原因移轉登記予黃
  俊崴，再分別於86年12月28日、87年1月2日，由黃俊崴以贈與
  為原因各移轉登記應有部分1/3、2/3予原告，為兩造所不爭執
  ，有土地登記申請書、系爭房地異動索引在卷足憑。
(三)系爭房地之前揭300萬元債務及利息，業已清償完畢，本金300
  萬元及利息104萬6673元，共404萬6673元，為兩造所不爭執，
  有清償明細在卷可證。
(四)被告前以贈與黃俊崴系爭房地時，與原告及黃俊崴約定系爭房
  地供被告及其配偶終生居住為條件，嗣原告違反民法第1088條
  規定將系爭房地由黃俊崴移轉登記予原告，及原告、黃俊崴於
  97年3 月間違反贈與負擔將被告逐出系爭房屋為由，起訴請求
  撤銷被告與黃俊崴間就系爭房地之贈與關係，和請求塗銷原告
  與黃俊崴間系爭房地移轉登記，經本院以97年度訴字第5522號
  判決被告勝訴，系爭房地於98年7 月23日，以判決回復所有權
  為由登記於被告名下，為兩造所不爭執，有該判決、土地登記
  謄本、建物登記謄本在卷足證。
四兩造之爭點：
  本件兩造爭執之爭點，在於被告是否因原告清償系爭房地貸款
  而構成不當得利？
(一)按除別有規定外，確定之終局判決就經裁判之訴訟標的，有既
  判力。民事訴訟法第400條第1項定有明文。
(二)查被告前主張伊於86年6 月13日，係將系爭房地贈與黃俊崴，
  贈與當時約定系爭房地供被告及其配偶終生居住為條件，原告
  竟違反民法第1088條規定未為黃俊崴之利益，分別於86年12月
  28日、87年1月2日，將系爭房地由黃俊崴以贈與為原因各移轉
  登記應有部分1/3、2/3予原告，原告、黃俊崴於97年3 月間違
  反贈與負擔將被告逐出系爭房屋，訴請撤銷系爭房地之贈與，
  經本院以97年度訴字第5522號判決被告勝訴確定在案，已如前
  述。依前開規定，兩造間就上開原因事實之訴訟標的，應受既
  判力之拘束。是被告辯稱伊於86年6 月13日，係將系爭房地贈
  與黃俊崴，並非贈與原告及黃俊崴等語，自屬可取，原告主張
  被告於86年6 月13日，將系爭房地贈與黃俊崴及原告二人云云
  ，尚不足取。
(三)次按無法律上之原因而受利益，致他人受損害者，應返還其利
  益。雖有法律上之原因，而其後已不存在者，亦同。民法第17
  9 條定有明文。次按給付係履行道德上之義務者，不得請求返
  還。民法第180條第1款亦定有明文。
(四)次查，兩造就被告於86年6 月13日，就系爭房地之贈與，附有
  受贈人必須繳付系爭房地九信合作社貸款之負擔，並不爭執。
  而系爭房地於84年1 月10日，由被告以贈與為原因移轉登記予
  黃俊崴，再分別於86年12月28日、87年1月2日，由黃俊崴以贈
  與為原因各移轉登記應有部分1/3、2/3予原告，復於98年7 月
  23日，以判決回復所有權為由登記於被告，已如前述。且原告
  於86年2月1日起至90年3月5日，清償系爭房地向九信合作社貸
  款本金300萬元及利息104萬6673元，共404 萬6673元，有清償
  明細在卷（見本院98年度店調字第195 號卷宗第12頁）。堪認
  被告於86年6 月13日，將系爭房地贈與黃俊崴，附有黃俊崴必
  須繳付系爭房地九信合作社貸款之負擔。嗣系爭房地分別於86
  年12月28日、87年1月2日，由黃俊崴以贈與為原因各移轉登記
  應有部分1/3、2/3予原告，足認原告於系爭房地於黃俊崴名下
  及於原告與黃俊崴名下時之繳付貸款行為，係為自己兒子即黃
  俊崴及為自己清償債務，受利益者為黃俊崴及原告，原告為自
  己兒子清償債務，屬於道德上之義務，依民法第180條第1款規
  定，原告自不得請求黃俊崴返還。
(五)另查，系爭房地於98年7 月23日，因原告違反民法第1088條規
  定將系爭房地由黃俊崴移轉登記予原告，及黃俊崴於97年3 月
  間違反贈與負擔將被告逐出系爭房屋，經被告訴請本院97年度
  訴字第5522號判決，撤銷被告與黃俊崴間就系爭房地贈與關係
  ，和請求塗銷原告與黃俊崴間系爭房地移轉登記，是系爭房地
  回復予被告名下，乃因原告違反民法第1088條規定將系爭房地
  由黃俊崴移轉登記予原告，及黃俊崴於97年3 月間違反贈與負
  擔將被告逐出系爭房屋，與原告於86年2月1日起至90年3月5日
  ，清償系爭房地向九信合作社貸款本金300萬元及利息104萬66
  73元，共404 萬6673元之清償行為，並非同一原因事實，自不
  得以被告提起撤銷贈與之訴，認定被告受有原告清償貸款之利
  益。故原告主張被告構成不當得利云云，自不足取。
五從而，原告依民法第179條規定，請求被告給付404萬6673元，
  及自起訴狀繕本送達翌日年月日起至清償日止，按年息5%計算
  之利息，為無理由，應予駁回。
六本件事證已臻明確，被告辯稱原告繳付貸款資金為原告所交付
  等兩造其餘攻擊防禦方法，經核與勝負之判斷不生影響，爰不
  予逐一論酌，附此敘明。
七又原告之訴既經駁回，其假執行之聲請，因訴之駁回而失所附
  麗，不應准許。
八訴訟費用負擔之依據：民事訴訟法第78條。
中    華    民    國    99    年    12    月    31    日
                  民事第六庭法  官  姜悌文
以上為正本係照原本作成
如對本判決上訴，須於判決送達後20日內向本院提出上訴狀。如
委任律師提起上訴者，應一併繳納上訴審裁判費。
中    華    民    國    99    年    12    月    31    日
                            書記官  羅振仁

司法院資訊處製作；財團法人民間司法改革基金會備份。
